台灣彰化地方法院民事判決　九十一年度簡上字第三六號
　　上　訴　人　　甲○○
　　兼訴訟代理人　乙○○
　　被上訴人　　　陳恆產
右當事人間請求確認本票債權不存在事件，上訴人對於中華民國九十年十二月四日本
院第一審判決 (九十年度員簡字第四０五號)提起上訴，本院判決如左：
    主      文
上訴駁回。
第二審訴訟費用由上訴人負擔。
    事　　　實
甲、上訴人方面：
  一、聲明：(一)原判決廢棄。(二)確認被上訴人所持有以上訴人為共同發票人，發票日
      為民國八十八年三月十五日，到期日為八十八年五月二十日，票面金額新台幣
      （下同）一十六萬元之本票金額及利息債權不存在。
  二、陳述：除與原判決記載者相同，茲引用外，另補稱：
    (一)上訴人與被上訴人乃系爭票據之發票人與受款人，係屬直接前後手之關係，原
      審判決之認定顯有誤解：
      1.按票據固為無因證券，票據債務人不得以自己與發票人或執票人之前手間所
        存之抗辯事由，對抗執票人，然發票人要非不得以自己與執票人間所存抗辯
        事由對抗執票人，此觀票據法第十三條上段規定自明（最高法院二十七年滬
        上字第九十七號、四十六年台上字第一八三五號、四十七年台上字第一六二
        一號亦迭有判例，揭著是旨），合先敘明。
      2.系爭本票發票人為上訴人，受款人則載明為被上訴人。是以，就票據之形式
        上觀之，上訴人為票據債務人，被上訴人為執票人，執票人持系爭本票向身
        為票據債務人之上訴人請求付款，故上訴人與被上訴人間屬於直接前後手之
        關係，參酌票據法第十三條上段規定及前揭最高法院判例之見解，上訴人自
        得以自己與被上訴人間所存之抗辯事由對抗執票人，亦即上訴人得主張原因
        關係之抗辯。然原審判決漏未慮及此，竟誤認上訴人與被上訴人非屬直接前
        後手之關係，而認上訴人不得以原因關係對抗執票人，顯有違誤。
    (二)被上訴人就其基礎原因關係存在之積極事實應負舉證責任：
      1.按支票固為無因證券，然發票人非不得以自己與執票人間所存之抗辯事由對
        抗執票人，已如前述。故如發票人一旦提出基礎原因關係不存在之對人抗辯
        ，執票人自應就該基礎原因關係存在之積極事實，負舉證責任。【最高法院
        判決亦認：支票執票人就其取得票據之原因，固無須負舉證責任，惟執票人
        主張票據係發票人向其借用款項而簽發，如為發票人所否認，執票人即應就
        雙方有此消費借貸關係存在之事實及已交付借款之事實，負舉證責任（最高
        法院八十八年台簡上字第五五號、八十九年度台上字第一七一七號判決參照
        ）。】因此，上訴人主張與被上訴人間之基礎原因關係不存在，自應由被上
        訴人就其基礎原因關係存在之積極事實負舉證責任。再者，無對價或以不相
        當之對價取得票據者，不得享有優於其前手之權利。票據法第十四條第二項
        定有明文。本件被上訴人取得系爭票據，根本未支付對價亦不得享有票據權
        利。
      2.被上訴人主張系爭本票簽發之原因係上訴人為換回張畬勝所簽發之票號00
        00000號、票載日期八十八年三月六日，面額十六萬元之支票云云。然
        查上開支票係訴外人張畬勝所簽發作為承租本件砂石場之租金使用，而系爭
        本票與承租該砂石廠之租金無關，係交付被上訴人作為使砂石場恢復營運之
        代價，故上開支票與系爭本票完全是二碼子事，被上訴人企圖以漁目混珠，
        誠非事實。再者，比較觀察系爭本票與前開支票後可知，前揭支票票載日期
        與系爭本票發票日期亦不相同，足見上訴人簽發系爭本票並非係為換回張畬
        勝所簽發之票號0000000號、票載日期八十八年三月六日，面額十六
        萬元之支票而為，上訴人於茲否認被上訴人上開票換票之主張，自應由被上
        訴人就其主張之事實負舉證責任。
      3.被上訴人雖於九十一年四月十八日答辯一狀中提出證六號系爭本票及所謂之
        「換票約定」云云，作為主張上訴人簽發系爭本票係為換回張畬勝所簽發之
        前開支票之說明。然查，事實經過並非如此，蓋此係因被上訴人欺騙上訴人
        將設法使砂石場恢復經營，要求上訴人簽發系爭本票，因此上訴人乙○○與
        甲○○始共同簽發系爭本票。然當上訴人乙○○單獨持系爭本票交付被上訴
        人後，被上訴人竟又寫下「茲張畬勝所開員林信用合作永靖分社甲存支號＃
        0000000到期日88、3、6支票乙紙。今88、3、15以發票人乙○○本票乙紙，
        到期日88年5月20日金額壹拾陸萬元正作交換」等語，要求上訴人乙○○於
        其上換票人處簽名，並告知「因為票據尚未兌現，故僅係寫個形式而已，沒
        有關係」云云。故上訴人乙○○於受其詐欺誤導之情形下，始會於其上簽名
        。惟此等情形，上訴人甲○○並不在場，完全不知情，故上訴人絕非為換票
        而簽發系爭本票。上開換票人之簽名，並非表示上訴人係以票換票。
    (三)被上訴人取得系爭本票係出於惡意之詐欺：
      1.上訴人簽發系爭十六萬元之本票予被上訴人，係因上訴人乃訴外人張畬勝之
        妻、父，而被上訴人則為訴外人甲上砂石公司（簡稱甲上公司）之股東，在
        砂石場遭台中縣政府拆除之後，被上訴人竟以詐術欺騙上訴人，將設法使砂
        石場恢復經營，惟須恢復營運之經費，致使上訴人陷於錯誤，而同意簽發系
        爭本票予被上訴人，以作為恢復營運整頓之用。詎料，被上訴人於受領上開
        本票後，根本未設法使上開砂石場恢復營運，上訴人於知悉受騙上當後，始
        拒絕給付上開票款。詎料，被上訴人竟持系爭本票向法院裁定強制執行。查
        被上訴人上開行為顯然係出於詐欺，且被上訴人始終未曾為對待給付（即使
        砂石場恢復營運），被上訴人既未支付任何代價取得系爭本票，上訴人自得
        以原因關係抗辯，拒絕給付上開票款。
      2.上訴人簽發系爭本票之原因，係因被上訴人以欺瞞之手段，欺騙上訴人其將
        設法使砂石場恢復經營，要求上訴人簽發系爭本票，以作為恢復營運整頓之
        用，致上訴人因此陷於錯誤，而簽發系爭本票予被上訴人。換言之，上訴人
        簽發系爭本票與承租該砂石場之租金無關，而係作為使砂石場恢復營運之代
        價。豈料，被上訴人於收受系爭本票後，根本未設法使砂石場恢復經營，被
        上訴人既未為對待給付，設法使砂石場恢復經營，上訴人行使民法第二六四
        條同時履行抗辯權，拒絕自己之給付，於法有據。
      3.上訴人簽發系爭本票係因受被上訴人詐欺致陷於錯誤所為，上訴人爰依民法
        第九十二條「因被詐欺或脅迫而為意思表示者，表意人得撤銷其意思表示」
        之規定，撤銷上訴人所為簽發系爭本票之意思表示。是上訴人之意思表示既
        經撤銷，所為之票據行為視為自始無效。故被上訴人所持有之系爭本票債權
        自然不存在。
    (四)上開本票並非承租該砂石場之租金，上訴人除得主張票據原因關係之抗辯外，
      並得行使民法第二六四條第一項之同時履行抗辯權，拒絕給付：
      1.查系爭本票並非承租該砂石場之租金，已如前述。蓋訴外人張畬勝承租之砂
        石場已於八十七年五月間，遭台中縣政府拆除而不復存在，租賃物既不存在
        ，承租人自無給付租金之義務，上訴人自不可能於八十八年三月又簽發系爭
        本票予被上訴人，上開本票實際乃上訴人遭被上訴人欺騙所簽發，用來作為
        支付恢復砂石場營運之費用，並非承租該砂石場之租金。
      2.民法第二六四條第一項本文：「因契約互負債務者，於他方當事人未為對待
        給付前，得拒絕自己之給付。」本件兩造既約定被上訴人應設法使砂石場恢
        復經營，為此，上訴人始簽發系爭本票作為支付恢復營運之費用。然查，被
        上訴人並未設法使上開砂石場恢復營運，故在被上訴人未為對待給付前，上
        訴人自得行使民法之同時履行抗辯權，拒絕自己之給付。
    (五)退萬步言，縱上開本票經鈞院認定係屬支付租金所簽發，惟本件砂石場已因係
      屬違建遭拆除，致全部設備不能為約定之使用收益，依法租賃關係即當然消滅
      ，承租人張畬勝亦無給付租金之義務：
      1.本件於民國八十四年初，被上訴人即告知上訴人及訴外人張畬勝，聲稱甲上
        砂石公司擁有採區，被上訴人為甲上公司之有權股東，故以四十萬元欲出租
        予訴外人張畬勝，張畬勝不疑有它，即與甲上公司簽立租賃契約書（並由被
        上訴人代理簽約，參原審原證三）承租甲上公司所有之採區（事實發現該『
        採區』根本未經核准）及開採砂石之設備、貨櫃（作辦公用）等，以作為開
        採砂石之用。詎料，嗣因被上訴人始終無法提供採區供上訴人等人開採，經
        三年爭執，甲上公司始同意租金從每月四十萬元調降為每月十五萬元。故本
        件訴外人張畬勝向甲上砂石公司所承租者，係整個砂石場，而非僅承租可移
        動之砂石設備。
      2.按出租人應以合於所約定使用、收益之租賃物交付承租人，並應於租賃關係
        存續中保持其合於約定使用、收益之狀態，民法第四二三條定有明文。又民
        法第四三五條規定：「租賃關係存續中，因不可歸責於承租人之事由，致租
        賃物之一部滅失者，承租人得按滅失之部分，請求減少租金。前項情形，承
        租人就其餘存部分不能達租賃之目的者，得終止契約。」又民法第二六六條
        ：「因不可歸責於雙方當事人之事由，致一方給付之給付不能時，他方免為
        對待給付之義務。」又最高法院三十年上字第三四五號判例：「租賃物因不
        可歸責於雙方當事人之事由而毀損，致全部不能為約定之使用收益者，當事
        人間之法律關係，因其租賃物是否能修繕而異，其租賃物已不能修繕者，依
        民法第二二五條第一項、第二六六條第一項之規定，出租人免其以該物租與
        承租人使用收益之義務，承租人亦免其支付租金之義務，租賃關係即當然從
        此消滅……。」
      3.查砂石場設備須有砂石場之存在才有價值，本件承租人所承租者乃整個砂石
        場及其設備，今甲上公司既無法於租賃關係存續中提供合於使用收益狀態之
        租賃物供承租人張畬勝使用，該砂石場之違建更遭政府拆除，租賃物已一部
        滅失，致全部設備無法達約定之使用收益目的，租賃關係依前揭說明自應當
        然歸於消滅。租約既已消滅，承租人自無再行給付租金之義務。
    (六)綜上所述，上訴人與被上訴人間為直接前後手之關係，上訴人得以自己與被上
      訴人間所存之抗辯事由對抗執票人。本件兩造間之基礎原因關係已不存在。被
      上訴人收受系爭本票未具真實合法之原因，上訴人自得提出抗辯拒絕付款。再
      者，被上訴人未依約履行，上訴人亦得拒絕自己之給付，且上開承租物因遭台
      中縣政府拆除而無法使用收益，上訴人自亦無庸給付租金。為此，狀請鈞院鑑
      核，賜判決如上訴聲明所示。
乙、被上訴人方面：
  壹、聲明：如主文所示。
  貳、陳述：除與原判決記載者相同，茲引用外，另補稱：
    一、本案之詳細說明：
      (一)上訴人起訴略以：
        1.上訴人乙○○、甲○○二人向被上訴人陳恆產承租所有位於台中縣清水鎮
          ○○里○○路一三六之一號土地上之建物，經營砂石場 (採豐砂石股份有
          限公司)，租金新台幣一十六萬元云云。
        2.詎上開地號上之建物，係違章建築。台中縣政府於八十七年五月五日以八
          七府建工字第一一三九四０號函，通知採豐砂石股份有限公司，載明：「
          貴公司未經許可擅自在清水鎮○○里○○路一三六之一號經營工廠，有違
          反規定，如該廠能就地改善補辦登記，則請依工廠設立登記規則之規定，
          申請核准工廠設立許可及登記後，始得營運，否則請另覓其他適可地點設
          廠，請查照。」被上訴人提供違章建築，給上訴人經營砂石場，因台中縣
          政府來函告知，該地點違反工廠設立登記之相關規定，以致無法營運使用
          上開地號上之建物，上訴人自得拒絕給付租金。詎被上訴人竟將系爭本票
          一紙，逕向鈞院聲請本票款得為強制執行裁定，嚴重損害上訴人之權益，
          爰起訴請求如起訴之第一項聲明云云。
        3.又按「所有人對於無權占有者，得請求返還之」，民法第七百六十七條前
          段定有明文。本件上訴人依法拒絕給付租金，則與被上訴人間並無任何法
          律關係存在，則被上訴人占有上開本票一紙，並無正當之權益，上訴人自
          得依上規定請求如起訴之第二項聲明云云。
      (二)上訴人起訴所主張之情節，與實情不符，茲簡要說明如下：
        1.查訴外人張畬勝於民國八十七年一月十日，與訴外人甲上公司簽訂如證一
          號之租賃契約書，向甲上公司承租座落台中縣清水鎮○○里○○路一三六
          之一號之砂石場設備，租期自八十七年一月一日起至八十七年十二月三十
          一日止，每月租金為新台幣十五萬元，於簽約時由張畬勝一次開足各期租
          金支票。租賃之標的為：「辦公設備：１電話線二支。２鐵櫃三個。３辦
          公桌椅。機器設備：１馬達。２發電機。３送料台。４鏟土機一部。５挖
          土機一部。６輸送帶。什項設備：冷氣機一部。２水電材料。３貨櫃二十
          尺一只。」並非係承租建築物，上開土地係公有土地，且係河川公地，並
          非被上訴人或甲上砂石公司所有；且該租賃關係之承租人是訴外人張畬勝
          ，出租人是訴外人甲上公司。上訴人起訴主張稱：係上訴人二人向被上訴
          人承租，且係承租上開土地上之建築物各云云，均與事實不符，爰鄭重否
          認之，以期明確。
        2.又查訴外人張畬勝早在八十四年一月一日起，即向訴外人甲上公司承租上
          開台中縣清水鎮○○里○○路一三六之一號之砂石場設備（當時是以一只
          二十尺之貨櫃充作辦公室，根本沒有房屋等建築物），該份契約並允許承
          租人可在出租人座落另處之砂石採區內採取砂石，租期約定至八十四年十
          二月三十一日，每月租金為四十萬元。張畬勝於承租後，陸續在該處增建
          鋼架屋等各種建築物及增設砂石機器設備。嗣承租人與出租人並在原租賃
          契約書上共同記載續租一年。敬請參見證二號之租賃契約書。嗣張畬勝與
          甲上公司又再簽訂租期自八十六年二月六日起至八十六年十二月三十一日
          止之租賃契約，惟因甲上有限公司不再提供另處之砂石採區供張畬勝採取
          砂石，每月租金則大幅降為每月十五萬元。又因張畬勝之前已在該處增建
          鋼架屋等各種建築物及砂石機器設備，乃於第三條明白約定：「砂石場乙
          方  (按即指承租人張畬勝)新增之設備，租約到期，乙方於租約到期起四
          個月內自行處理，超過期約，則視同乙方放棄，任由甲方處置。」敬請參
          見證三號之租賃契約書。
        3.由下列數點可充分證明訴外人張畬勝於承租之初即完全明白該處之砂石場
          並無工廠登記證，且無法取得在該處設立砂石工廠之許可：Ａ訴外人張畬
          勝早在八十四年一月一日起即向甲上公司承租台中縣清水鎮○○里○○路
          一三六之一號之砂石場設備，並即在該處經營砂石場多年，其對於該處是
          公有土地，且是河川地，政府不可能許可任何人在該處河川公地設立砂石
          工廠；以及出租人在出租之前，對於該處土地僅有單純占有之事實而已，
          並無占有之法律上之權源等情，均知之甚詳；張畬勝並非遲至八十七年間
          才開始承租，且衡情其經營砂石買賣之統一發票營業地址，亦不可能設在
          清水鎮○○里○○路一三六之一號。一再續租、明知上開情節、且於該處
          增建違章建築之承租人，豈可於承租三、四年後，竟主張因上開處所之建
          物是違章建築，未能取得工廠設立許可，而主張拒付承租上開機器設備之
          租金？且上開租賃標的物，雖經甲上公司一再向張畬勝催討返還，但張畬
          勝迄今仍未返還，並繼續占有使用。承租人於租期，甚至在租期屆滿後，
          仍占有使用租賃標的物，竟猶主張可以拒付租金，天下寧有是理？！Ｂ且
          當時甲上砂石有限公司於該處之砂石場，僅有一些馬達、發電機、送料台
          、鏟土機、挖土機、輸送帶等機器設備，連辦公室都設在一只貨櫃內，並
          無原告所稱之違章建築。又退萬步言之，縱認當時已有部分違章建物存在
          ，但既未向政府承租該地，並無使用該處土地建屋之正當權源；且該處土
          地又係河川公地，依法亦不可在河川土地上設立工廠；且張畬勝欲在該處
          投下鉅資經營砂石場，縱認承租時已有建物，張畬勝豈有可能竟會誤認上
          開土地上之建物是合法之建物？
        4.訴外人張畬勝承租上開砂石場設備，所簽發之租金支票，有多張退票，經
          出租人甲上有限公司於八十七年十二月二十二日以員林郵局第一一三九號
          存證信函，向承租人張畬勝催討租金，並表明八十七年十二月三十一日租
          期屆至後，絕不同意承租人繼續使用租賃標的物，敬請參見證四號：存證
          信函及收件回執。而張畬勝收受上開存證信函後，於八十七年十二月二十
          九日（按上開台中縣政府之函文係於八十七年五月五日即已發出），以永
          靖郵局第一五三號存證信函，向甲上砂石有限公司稱：「．．．為了生產
          效力，添新設備，．．．只是最近原料缺貨，以致本公司暫停生產，造成
          租金延期兌現，並非不兌現或爽約，敬請見諒。敬請貴公司將心比心，網
          開一面，高抬貴手，不要故意刁難，讓本公司繼續租賃使用，特此通知。
          」敬請參見證五號之存證信函。由此亦可證明，張畬勝於承租之初，即已
          完全知悉上開二之３所載各情，且於接獲台中縣政府之上開函文後，仍然
          要繼續租用，否則，張畬勝大可以台中縣政府之上開函文為依據，來拒付
          租金，豈可能竟是以因砂石缺貨致未能準時給付租金，來請求出租人諒解
          ，並要求同意其繼續租用？
        5.被上訴人如何取得上訴人二人共同簽發之系爭本票之說明：Ａ張畬勝所簽
          發給甲上公司之票號0000000號、面額十五萬元、票載發票日八十
          七年十一月二十六日之租金支票（係用於支付八十七年十月份之租金，敬
          請參見證一號租賃契約書所附支票影本及租約第四條：「雙方議定每月租
          金為新台幣壹拾伍元，票期延後一個月如期支付，一次開足本約各月期之
          支票，由甲方收執」）。經陳恆產取得後，屆期提示，竟遭退票。經陳恆
          產向訴外人張畬勝一再催討，張畬勝乃於八十七年十二月七日簽發票號0
          000000號、票載發票日八十八年三月六日、面額十六萬元（多一萬
          元之原因是用以補償延後清償之損失）之支票換回上開已退票之支票。張
          畬勝並簽署：「倘若交換支票到期不兌現，本人張畬勝願負詐欺刑事之罪
          」等文句。（敬請參見證六號第一張）。Ｂ訴外人張畬勝簽發之上開票號
          0000000號、票載發票日八十八年三月六日、面額十六萬元之支票
          ，嗣經陳恆產屆期提示結果，仍遭退票。經陳恆產一再催討，張畬勝乃委
          由其至親乙○○出面，以上訴人乙○○、甲○○二人共同簽發之系爭面額
          十六萬元、到期日為八十八年五月二十日之本票，換回張畬勝所簽發之上
          開八十八年三月六日、面額十六萬元之遭退票之支票（敬請參見證六號第
          二頁）。上開事實，除有證六號可憑外，並有證人魏妃卿可證，如原告竟
          敢昧著良心否認，則惠請准予傳喚證人魏妃卿（住員林鎮○○路○段二五
          ０號）到庭。
        6.如上所述，訴外人張畬勝不但於八十七年十二月二十九日寄發上開存證信
          函給甲上公司要求繼續承租；且於八十八年三月六日猶簽發上述之面額十
          六萬元之支票向陳恆產換回其原用來支付給甲上公司八十七年十月分租金
          之支票，則上訴人所為張畬勝嗣後仍可對甲上公司拒付八十七年十月分租
          金云云之主張，顯然於法無據，且嚴重違反誠信原則，絕非可採。綜上所
          述，張畬勝對於訴外人甲上公司，並無可以主張拒付租金之理由；而被告
          取得系爭本票，是因上訴人二人以系爭本票來換回張畬勝所簽發之上開面
          額十六萬元之支票，被上訴人並非上開砂石場機器設備之出租人，上訴人
          二人亦非承租人。上訴人竟主張其向被上訴人承租上開標的物，且其有權
          拒付租金，所以系爭本票之債權並不存在云云，顯非有理，敬請鈞院明鑒
          ，儘速駁回上訴人之上訴，以符法制，以維被告正當權益。如蒙所請，實
          感德便。惟如萬一認為尚不無疑問，則亦敬請鈞院隨時賜知，以利分答辯
          及訴訟之早日終結。
      (三)以下之法律見解，可供審理本審之參考：
        1.按「票據書立之原因無論何事，均應由票據債務人按照票載銀數給付」；
          「支票乃文義證券及無因證券，證券上之權利義務悉依證券上所載文句而
          決定其效力，從而支票上權利，依支票文義而發生，與其基礎之原因關係
          各自獨立，支票上權利之行使不以其原因關係存在為前提，故其原因關係
          不存在或無效時，執票人仍得依支票文義行使其權利」，最高法院分別著
          有二十年上字第一三三一號及四十九年台上字第三三四號判例可資遵循。
        2.最高法院六十四年台上字第一五四０號判例要旨：「票據行為，為不要因
          行為，執票人不負證明關於給付之原因之責任，如票據債務人主張執票人
          取得票據出於惡意或詐欺時，則應由該債務人負舉證之責。」最高法院四
          十八年台上字第八八七號判例要旨：「主張法律關係存在之當事人，僅須
          就該法律關係發生所須具備之特別要件負舉證之責任，至於他造主張有利
          於己之事實，應由他造舉證證明。」
        3.最高法院六十九年度台上字第三七五四號判決。其判決要旨為：「票據行
          為，為不要因行為，執票人不負證明關於取得票據原因之責任。票據債務
          人如主張其與執票人間並無為票據行為之原因關係存在，自應由該債務人
          就票據原因關係不存在之事實，負舉證之責任。本件上訴人係本於票據關
          係請求被上訴人給付票款，並已提出被上訴人不爭執之支票七紙以為立證
          方法，被上訴人無論係以上訴人惡意取得或原因關係不存在之事由為抗辯
          ，均應就該有利於己之事實，負舉證責任。」
        4.楊建華、王甲乙、鄭健才等三人合著「民訴訟法新論」八十九年七月版：
          「主張權利或其他法律上效果存在者，應就其權利或法律上效果發生之特
          別要件事實，負舉證責任，而於該權利或法律上效果之一般要件之欠缺，
          則由對造負舉證責任。主張已發生之權利或其他法律上效果之變更或消滅
          者，應就其變更或消滅之特別要件事實，負舉證責任，而其變更或消滅所
          必須之一般要件之欠缺，則由對造負舉證責任。」及「主張權利發生者，
          應就該權利發生實體法上規定要件最低限度事實負舉證責任．．。主張對
          造權利有障礙者，應就該權利有障礙之實體法上規定要件最低限度事實，
          負舉證責任。．．．主張對造曾發生之權利已消滅者，應就該權利有消滅
          之實體法上規定要件最低限度事實，負舉證責。」
        5.陳世榮著「票據法實用」第四頁：「票據上權利義務，因票據行為而發生
          ，票據原因之有無，票據原因之適法與否，皆非所問。凡有票據者即有權
          利，執票人行使票據上權利，就其如何取得該票據之原因事實，就票據之
          取得有無正當原因，或有無對價關係，毋庸負舉證之責任。」
        6.施文森著「票據法新論」第五九頁及第八三頁：「票據之原因關係無效或
          已解除，欠缺對價或無相當對價，或未為對待給付者，均得以之對抗直接
          當事人。票據債務人以此為抗辯者，應負舉證責任。」及「執票人行使票
          據上權利時，如票據為無記名式，僅須以票據之占有證明其為權利人；如
          為記名式或經背書而轉讓者，應以其即為受款人本人或背書之連續，證明
          其為權利人。但執票人對於給付之原因不負證明之責任。」
        7.駱永家著「民事法研究」第三九頁：「…但在票據請求，票據債權人無須
          就原因關係之存在負主張及舉證責任，反而由票據債務人（直接前手）負
          原因關係不存在（無借貸之事實、無買賣之事實）之主張及舉證責任。蓋
          以票據行為為無因行為，原因關係之不存在本身對於票據行為之效力並無
          影響，僅在當事人間得以人的抗辯拒絕票據上權利之行使而已，故應由直
          接前手之票據債務人就原因關係之不存在（人的抗辯之要件事實）負主張
          及舉證責任，學者認係一種舉證責任轉換之情形。」
    二、對於上訴人上訴理由狀之簡要答辯：
      (一)被上訴人即被告取得系爭本票之經過情形，已詳述於壹二５，並有證六號可
        憑，足以充分證明上訴人即原告簽發系爭本票，係用於換回訴外人張畬勝所
        簽發之上開票號0000000號、票載發票日八十八年三月六日、面額十
        六萬元之支票；而張畬勝所簽發之上開支票，則係用於換回票號00000
        00號、面額十五萬元、票載發票日八十七年十一月二十六日支票；而張畬
        勝所簽發之票號0000000號、面額十五萬元、票載發票日八十七年十
        一月二十六日支票，則係用於支付訴外人甲上公司八十七年十月份之租金，
        敬請卓參。
      (二)以上在在足證上訴人所稱其二人於八十八年三月十五日簽發系爭本票，係因
        砂石場遭台中縣政府拆除後，被上訴人以詐術欺騙上訴人，將設法使砂石場
        恢復經營，上訴人才同意簽發系爭本票予被上訴人，以作為恢復營運之用云
        云，完全不實。
      (三)經查：
        1.訴外人張畬勝自八十四年一月一日起，即向甲上砂石有限公司承租座落台
          中縣清水鎮○○里○○路一三六之一號之砂石場設備，張畬勝係專業之砂
          石業者；且在該處投入鉅額之資金增建設備；截至八十七年間，復已經營
          多年，對於該處是河川公地，客觀上明顯可見，一見即知是河川公地，該
          處不可能取得工廠設立登記等情，張畬勝於向甲上砂石公司承租之初，即
          已完全知情。
        2.又按該處既是河川公地，依法無從取得工廠登記，此為公眾週知之事實與
          常識；且上訴人又主張該處之砂石設備於八十七年間遭台中縣政府拆除，
          則衡情豈可能使該處之砂石廠又恢復營運？上訴人竟稱係因被上訴人對其
          詐稱要恢復砂石廠之營運，其等受騙才簽發系爭本票，以作為恢復砂石場
          之代價各云云，不但與證六號之客觀事證完全抵觸，且與常情嚴重違背，
          顯係臨訟杜撰之詞，洵無可取。
        3.訴外人張畬勝於接獲台中縣政府八十七年五月五日之要求遷廠之八七府建
          工字第一一三九四０號函文後，不但未向訴外人甲上公司要求終止租約，
          且於八十七年十二月二十九日寄發上開存證信函給甲上公司要求繼續承租
          ；且於八十八年三月六日猶簽發上述之面額十六萬元之支票向陳恆產換回
          其原用來支付給甲上砂石公司八十七年十月分租金之支票，則上訴人所為
          張畬勝嗣後仍可對甲上公司拒付八十七年十月分租金云云之主張，顯然於
          法無據，且嚴重違反誠信原則，絕非可採。綜上所述，張畬勝對於訴外人
          甲上公司，並無可以主張拒付租金之理由；而被上訴人告取得系爭本票，
          是因上訴人二人以系爭本票來換回張畬勝所簽發之上開面額十六萬元之支
          票。被上訴人並非上開砂石場設備之出租人，更未承諾將使該處之砂石廠
          恢復營運，而上訴人二人亦非承租人，上訴人竟主張張畬勝有權拒付租金
          ，上訴人於該砂石廠恢復營運前，其得拒付系爭本票票款，甚至主張系爭
          本票之債權並不存在各云云，均顯非有理。上訴人所稱其簽發系爭本票，
          係受到被上訴人詐騙云云，完全不實在，為期明確，爰再次鄭重否認之。
      (四)訴外人張畬勝不但於八十七年十月、十一月仍繼續占有使用上開砂石廠，租
        賃標的物並無滅失情事，且張畬勝迄今未將向甲上砂石公司承租之標的物歸
        還甲上公司，上訴人豈能強謂張畬勝有權拒付八十七年十月分之租金？且退
        萬步言之，縱認八十七年十月間，張畬勝向訴外人甲上公司承租之標的，已
        有部分滅失無法使用，但此亦僅係張畬勝得否向甲上公司要求減少租金或終
        止租約之問題而已，被上訴人並非出租人，亦非出租人公司之負責人，亦不
        知張畬勝與甲上公司間之糾葛，則上訴人豈能用以此對抗被上訴人？且張畬
        勝不但未向甲上公司要求減少租金或終止租約，相反地，還進一步於八十七
        年十二月二十九日以證四號之第二份存證信函，向甲上公司表達「只因是最
        近原料缺貨，以致暫停生產，造成租金延期兌現，並非不兌現或爽約，敬請
        見諒」等語，顯有承諾將如數給付租金之意思表示，張畬勝並要求甲上公司
        同意其繼續承租。則豈能事後翻悔，主張拒付租金？上訴人自承本票上之金
        額係由曾銘源填寫後，由其親自蓋章簽名、書寫地址、到期日於其上，並交
        由曾銘源收執，惟不論本票上發票日及利息由何人填載，被上訴人取得系爭
        本票時，票據上各欄均已填載完整，具備票據應記載事項，為有效票據，上
        訴人不得以票據欠缺應記載事項為由主張無效或免責，另上訴人主張被上訴
        人勾串曾銘源，是以無對價或不相當之對價，且惡意及重大過失取得系爭票
        據，均係空言主張，其應就有利於己之事實，負舉證之責。
      (五)上訴人兼甲○○之訴訟代理人乙○○，於九十一年四月十八日已明確自白：
        被上訴人答辯一狀之證六號第二張本票  (即系爭本票)之註記是其所簽的沒
        有錯。敬請參見該日之筆錄。
      (六)上訴人之補充上訴理由狀第五點，亦自白被上訴人答辯一狀之證六號第二張
        本票（即系爭本票）之註記是上訴人乙○○所簽署無訛。上訴人雖辯稱：係
        受詐欺，才簽署云云。惟查系爭本票絕非上訴人所稱是恢復砂石場之代價，
        上訴人所辯與事實不符，被上訴人再次鄭重否認之，至於詳細之說明，敬請
        參見答辯一狀。則依舉證責任之法則，發票人主張執票人之票據權利存有障
        礙事由一節，應由發票人負舉證之責任，敬請明鑒。上訴人又辯稱乙○○簽
        署上開註記時，甲○○完全不知情云云，核與事實不符，謹否認之，且不能
        因此而主張免負發票人之責任，按甲○○是乙○○之父親，其二人簽發系爭
        本票之目的是為了換回訴外人張畬勝所簽發但被退票之支票，此是無可爭執
        之事實，且甲○○於系爭本票發票人處簽名後，委由其女兒乙○○持來與被
        上訴人換票，甲○○焉能推卸其發票人之責任？上訴人主張其有同時履行抗
        辯權云云，毫無可採。至於上訴人所稱系爭本票是八十八年三月十五日才發
        發，而張畬勝之支票票載日期是八十八年三月五日，二者日期不同，並據此
        而主張系爭本票非為換回上開張畬勝之支票云云，則更是離譜。就是因為張
        畬勝之支票於八十八年三月五日被退票，經被上訴人一再向張畬勝催討，張
        畬勝之配偶及岳父即上訴人二人才於同年月十五日簽發系爭本票回支票，此
        有證六號中上訴人所是認之註記可憑。
      (七)上訴人又主張其簽發系爭本票是因於被詐欺，而主張撤銷發票亍為云云，亦
        完全毫無可採。如上所述，上訴人簽發系爭本票之目的，是用以換回張畬勝
        所簽發之支票，並無受詐欺情事。且退萬步言之，縱認上訴人是受詐欺而於
        八十八年三月十五日簽發系爭本票，但有無恢復砂石場一節，上訴人豈有不
        馬上知悉之理，亦早已逾民法第九十三條所規定之一年除期間矣。
   參、證據：票據及退票理由單各三紙、本票一紙、換票收據二紙等影本。
    理　　　由
一、本件上訴人起訴主張：訴外人張畬勝向訴外人甲上公司承租位於台中縣清水鎮○
    ○里○○路一三六之一號土地之建物，經營砂石場（採豐砂石股份有限公司），
    租金十六萬元。詎上開地號上之建物，因係違章建築，經台中縣政府來函告知，
    該地點違反工廠設立登記規則相關規定，致無法運用上開地號建物，在砂石場遭
    台中縣政府拆除之後，被上訴人竟以詐術欺騙上訴人，將設法使砂石場恢復經營
    ，惟須恢復營運之經費，致使上訴人陷於錯誤，而同意代訴外人張畬勝簽發系爭
    本票，交付予第三人甲上公司，作為甲上公司設法將砂石場恢復經營之費用，此
    與訴外人張畬勝所簽發付款人員林信用合作社永靖分社、票號0000000號、票載
    日期八十八年三月六日、金額十六萬元之支票，係作為支付承租前開砂石場之租
    金無關，上訴人簽發系爭本票並非用以換回張畬勝所簽發之前開支票，而係交付
    被上訴人作為使砂石場恢復營運之代價，當上訴人乙○○單獨持系爭本票交付被
    上訴人後，被上訴人竟寫下「茲張畬勝所開員林信用合作永靖分社甲存支號＃
    0000000到期日88、3、6支票乙紙。今88、3、15以發票人乙○○本票乙紙，到期
    日88年5月20日金額壹拾陸萬元正作交換」等語，要求上訴人乙○○於其上換票
    人處簽名，並告知「因為票據尚未兌現，故僅係寫個形式而已，沒有關係」，故
    上訴人乙○○於受其詐欺誤導之情形下，始會於其上簽名，然此等情形，上訴人
    甲○○並不在場，完全不知情。惟甲上公司收受本票後，根本未使砂石場恢復經
    營，而由被上訴人持系爭本票向法院裁定強制執行，上訴人係受被上訴人之詐欺
    而簽發系爭本票，上訴人自得撤銷所為簽發系爭本票之意思表示，被上訴人對於
    系爭本票之債權自然不存在。又被上訴人始終未曾為對待給付（即使砂石場恢復
    營運），其係未支付任何代價而取得系爭本票，上訴人自得以原因關係抗辯，拒
    絕給付上開票款。退萬步言，縱上開本票經認定係屬支付租金所簽發，惟本件砂
    石場已因係屬違建遭拆除，致全部設備不能為約定之使用收益，依法租賃關係即
    當然消滅，承租人張畬勝亦無給付租金之義務，上訴人自亦無庸給付系爭票款。
    上訴人與被上訴人間為直接前後手之關係，兩造間之基礎原因關係已不存在，上
    訴人得以自己與被上訴人間所存之抗辯事由對抗執票人，然原審判決漏未慮及此
    ，竟誤認上訴人與被上訴人非屬直接前後手之關係，而認上訴人不得以原因關係
    對抗執票人，顯有違誤等情。
二、被上訴人則以：訴外人張畬勝於八十七年一月十日，與訴外人甲上公司簽訂租賃
    契約書，向甲上公司承租座落台中縣清水鎮○○里○○路一三六之一號之砂石場
    設備，租期自八十七年一月一日起至八十七年十二月三十一日止，每月租金為十
    五萬元，於簽約時由張畬勝一次開足各期租金支票，惟訴外人張畬勝早在八十四
    年一月一日起，即向訴外人甲上公司承租上開砂石場之設備（當時是以一只二十
    尺之貨櫃充作辦公室，根本沒有房屋等建築物），該份契約並允許承租人可在出
    租人座落另處之砂石採區內採取砂石，租期約定至八十四年十二月三十一日，每
    月租金為四十萬元。張畬勝於承租後，陸續在該處增建鋼架屋等各種建築物及增
    設砂石機器設備。嗣張畬勝與甲上公司又再簽訂租期自八十六年二月六日起至八
    十六年十二月三十一日止之租賃契約，惟因甲上公司不再提供另處之砂石採區供
    張畬勝採取砂石，每月租金則大幅降為十五萬元，張畬勝在該處經營砂石場多年
    ，其對於該處是公有土地，且是河川地，政府不可能許可任何人在該處河川公地
    設立砂石工廠，以及出租人在出租之前，對於該處土地僅有單純占有之事實而已
    ，並無占有之法律上之權源等情，均知之甚詳，且訴外人張畬勝承租上開砂石場
    設備，所簽發之租金支票，有多張退票，經出租人甲上公司於八十七年十二月二
    十二日以員林郵局第一一三九號存證信函，向承租人張畬勝催討租金，並表明八
    十七年十二月三十一日租期屆至後，絕不同意承租人繼續使用租賃標的物，張畬
    勝於八十七年十二月二十九日（上開台中縣政府之函文係於八十七年五月五日即
    已發出），以存證信函請求甲上公司繼續讓其租賃使用，由此證明張畬勝承租之
    初即知該處未經准許作為砂石場使用，且其於知獲台中縣政府之上開函文後，仍
    然要繼續租用。再張畬勝所簽發給甲上公司之票號0000000號、面額十五萬元、
    票載發票日八十七年十一月二十六日之租金支票，經被上訴人取得後，屆期提示
    ，竟遭退票，張畬勝乃於八十七年十二月七日簽發票號0000000號、票載發票日
    八十八年三月六日、面額十六萬元（多一萬元之原因是用以補償延後清償之損失
     ）之支票換回上開已退票之支票，然該紙支票屆期經被上訴人持以提示，仍遭
    退票，經被上訴人一再催討，張畬勝乃委由其至親乙○○出面，以上訴人乙○○
    、甲○○二人共同簽發之系爭面額十六萬元、到期日為八十八年五月二十日之本
    票，換回張畬勝所簽發之上開發票日八十八年三月六日、面額十六萬元遭退票之
    支票，因此張畬勝對於訴外人甲上公司，並無可以主張拒付租金之理由；而被上
    訴人取得系爭本票，是因上訴人二人以系爭本票來換回張畬勝所簽發之上開面額
    十六萬元之支票，故上訴人主張其二人簽發系爭本票，係因砂石場遭台中縣政府
    拆除後，被上訴人以詐術欺騙上訴人，將設法使砂石場恢復經營，上訴人才同意
    簽發系爭本票予被上訴人，以作為恢復營運之用云云，完全不實。退萬步言之，
    縱認上訴人是受詐欺而簽發系爭本票，但有無恢復砂石場一節，上訴人豈有不馬
    上知悉之理，亦早已逾民法第九十三條所規定之一年除期間矣等語置辯。
三、按當事人主張有利於己之事實者，就其事實有舉證之責任，民事訴訟法第二百七
    十七條定有明文。查上訴人主張系爭本票係因訴外人張畬勝向訴外人甲上公司承
    租位於台中縣清水鎮○○里○○路一三六之一號土地之建物，經營砂石場，因上
    開地號上之建物係違章建築，經台中縣政府來函告知並予拆除之後，被上訴人以
    詐術欺騙上訴人，將設法使砂石場恢復經營，須恢復營運之經費，致使上訴人陷
    於錯誤，而同意代訴外人張畬勝簽發系爭本票，交付予第三人甲上公司作為設法
    使砂石場恢復經營之代價，並非為換回張畬勝所簽發作為支付砂石場租金之支票
    ，惟甲上公司收受本票後，根本未使砂石場恢復經營，而由被上訴人持系爭本票
    向法院聲請本票強制執行裁定，上訴人係受詐欺而簽發系爭本票，自得撤銷所為
    簽發系爭本票之意思表示，被上訴人不得再主張本票之票據權利云云，然被上訴
    人就其主張係受被上訴人之詐欺而簽發系爭本票，以作為甲上公司恢復砂石場營
    運之代價一節，並未提出任何證據以實其說，亦經被上訴人予以否認，並辯稱：
    因張畬勝所簽發給甲上公司之付款人員林信用合作社永靖分社、金額十五萬元、
    發票日八十七年十一月二十六日、票號0000000號之租金支票，經被上訴人取得
    後，屆期提示遭退票，張畬勝乃於八十七年十二月七日再簽發付款人為員林信用
    合作社永靖分社、發票日八十八年三月六日、金額十六萬元、票號0000000號之
    支票，以換回上開退票，嗣該紙支票屆期經被上訴人持以提示，仍遭退票，張畬
    勝乃委由上訴人乙○○出面，以上訴人乙○○、甲○○二人共同簽發系爭面額十
    六萬元、到期日為八十八年五月二十日之本票，換回張畬勝所簽發前開遭退票之
    十六萬元支票等語，復提出由張畬勝於換票人處所簽認載有「茲張畬勝所開員林
    信用合作社永靖分社甲存支號#0000000到期日87.11.26支票乙紙。今87.12.7以
    員林信用合作社永靖分社發票人：張畬勝、支號#0000000、帳號90.2到期日88年
    3  月6日支票乙紙作交換」「簽收人陳恆產（即被上訴人）」「換票人：張畬勝
    」及經上訴人乙○○於換票人處所簽認載有「茲張畬勝所開員林信用合作社永靖
    分社甲存支號#0000000到期日88.3.6支票乙紙。今88.3.15以發票人乙○○、本
    票乙紙、到期日88年5月20日金額壹拾陸萬元正，作交換」「簽收人：陳恆產」
    「換票人：乙○○（即上訴人）」等字樣之收據各一紙為證，上訴人則對於上開
    二紙換票收據上換票人張畬勝及乙○○簽名之真正不予爭執。經查，訴外人張畬
    勝與甲上公司於八十七年一月十日訂立租賃契約，張畬勝已依契約第四條之約定
    ，一次開足各月期支票以支付每月之租金，金額均為十五萬元，付款人則係員林
    信用合作社，發票日自八十七年四月二十六日起至八十八年一月二十六日止，每
    月二十六日，票號自0000000號至0000000號，共計十張，其中包括一紙發票日為
    八十七年十一月二十六日、票號為0000000號之支票在內等情，有原審卷附之租
    賃契約及支票十張可稽，復為上訴人所是認，依被上訴人於本院審理時所提出之
    付款人均為員林信用合作社永靖分社、發票日八十七年十一月二十六日、票號
    0000000號、金額十五萬元及發票日八十八年三月六日、票號0000000號、金額十
    六萬元之二紙支票暨退票理由單與前開換票收據以觀，張畬勝於其所簽發用以支
    付租金之發票日八十七年十一月二十六日、票號0000000號、金額十五萬元之支
    票（此紙支票指定受款人為陳恆產即被上訴人）遭退票後，於八十七年十二月七
    日另簽發發票日八十八年三月六日、票號0000000號、金額十六萬元之支票一紙
    交付被上訴人以換回前開退票，嗣此紙支票屆期經提示又遭退票，旋由上訴人乙
    ○○於八十八年三月十五日持其與上訴人甲○○共同簽發之系爭發票日八十八年
    三月十五日、到期日八十八年五月二十日、金額十六萬元之本票（指定受款人陳
    恆產），交付被上訴人以換回張畬勝所簽發第二次遭退票之支票等情，洵堪認定
    ，雖上訴人乙○○辯稱：其之所以在被上訴所寫之換票收據上換票人處簽名，亦
    係受被上訴人詐欺誤導之情形下，始會於其上簽名云云，惟此亦無任何證據以證
    之，故上訴人主張係受詐欺而簽發系爭本票一節礙難採信，且其謂被上訴人並未
    設法使上開砂石場恢復營運，在被上訴人未為對待給付前，上訴人自得行使民法
    之同時履行抗辯權，拒絕自己之給付云云，亦無足採。
四、又查，上訴人另主張縱系爭本票經認定係為支付租金所簽發，惟本件砂石場已因
    係屬違建遭拆除，致全部設備不能為約定之使用收益，依法租賃關係即當然消滅
    ，承租人張畬勝亦無給付租金之義務，上訴人自亦無庸給付系爭票款云云。惟按
    依票據法第十條（現行法第十三條）前段之反面解釋，票據債務人既僅得以其自
    己與執票人間所存抗辯事由對抗執票人，則以他人與執票人間所存抗辯之事由對
    抗執票人，即為該條規定所不許。本件砂石場之租賃契約當事人為訴外人張畬勝
    及甲上公司，則因租賃契約所生之權利義務等抗辯事由亦僅存在於第三人張畬勝
    及甲上公司之間，不因上訴人代張畬勝給付租金而變更，且系爭本票係由被上訴
    人直接簽發予被上訴人，被上訴人並非受前手之轉讓而取得票據，因此無票據法
    第十三條所稱票據債務人得以自己與執票人之前手間所存抗辯事由，對抗執票人
    ，或同法第十四條第二項之規定不得享有優於前手之權利等情形發生可言，因此
    無論上訴人所主張訴外人甲上公司所出租之租賃設備因無法使用，致訴外人張畬
    勝有得拒絕支付租金之理由存在，是否為真，依前揭說明上訴人均不得以第三人
    與第三人間或第三人與執票人間所存之抗辯事由來對抗執票人，而拒絕給付系爭
    票款。綜上所述，上訴人之主張洵無足採。
五、從而，上訴人訴請確認被上訴人所持有以上訴人為共同發票人，發票日為民國八
    十八年三月十五日，到期日為八十八年五月二十日，票面金額十六萬元之本票金
    額及利息債權不存在，為無理由，原審為上訴人敗訴之判決，於法並無不合，上
    訴意旨指摘原判決不當，求予廢棄改判，為無理由，應予駁回其上訴。
六、結論：本件上訴人之上訴為無理由，依民事訴訟法第四百三十六條之一第三項、
    第四百四十九條第一項、第七十八條，判決如主文。
中　　　華　　　民　　　國　　九十一　　年　　 十一　　 月　　　六　　　日
                                    臺灣彰化地方法院民事第二庭
~B審判長法官　何志通
~B法　　　官
~B法　　　官　黃倩玲
本件不得上訴。
~B法院書記官　鄭秀鑾
中　　　華　　　民　　　國　　九十一　　年　　 十一　　 月　　　六　　　日
